臺灣臺中地方法院民事判決
110年度訴字第1848號
原      告  盧詠仁  
訴訟代理人  郭祐舜律師                    
            林更穎律師                    
複代理人    王琮鈞律師
            宋豐浚律師
被      告  光宇材料股份有限公司

法定代理人  何英志  
訴訟代理人  王森榮律師
複代理人    賴柏宏律師
            楊斯惟律師          
上列當事人間請求返還不當得利事件，本院於民國111年5月3日
言詞辯論終結，判決如下：
        主      文
被告應給付原告新臺幣264萬6000元，及自民國110年7月14日起
至清償日止，按年息百分之5計算之利息；暨自民國110年7月1日
起至將門牌號碼臺中市西屯區市○○○路000號10樓之1房屋及停
車位編號第005、006、024號停車位遷讓返還原告之日止，按月
給付原告新臺幣18萬9000元。
原告其餘之訴駁回。　　　　
訴訟費用由被告負擔。　　
本判決如原告以新臺幣88萬2000元為被告供擔保，得為假執行，
但被告如以新臺幣264萬6000元為原告供擔保，得免為假執行。
原告其餘假執行之聲請駁回。
        事實及理由
壹、程序事項：
一、按訴訟，由被告住所地之法院管轄；其他因不動產涉訟者，
    得由不動產所在地之法院管轄；一訴訟，數法院有管轄權者
    ，原告得任向其中一法院起訴，民事訴訟法第1條、第10條
    第2項及第22條分別定有明文。所謂其他因不動產涉訟者，
    係指民事訴訟法第10條第1項因不動產之物權或其分割或經
    界以外，與不動產有關之一切事項涉訟者而言（最高法院86
    年度台抗字第79號裁判要旨參照）。查被告址設雖為臺南市
    柳營區，惟原告主張訴外人旌美實業有限公司（下稱旌美公
    司）與被告間就門牌號碼臺中市西屯區市○○○路000號10樓之
    1房屋及停車位編號第005、006、024號停車位（下稱系爭不
    動產）之租賃契約已終止，經旌美公司訴請被告返還勝訴在
    案，旌美公司於訴訟繫屬中將系爭不動產出售與原告，現原
    告為所有權人，並於本件請求被告給付繼續占有系爭不動產
    之不當得利。參諸上開說明，本件原告起訴之主張，係屬因
    不動產涉訟之事項，得由不動產所在地之法院即本院管轄，
    合先敘明。
二、次按訴狀送達後，原告不得將原訴變更或追加他訴，但請求
    基礎事實同一，擴張或減縮應受判決事項之聲明者，不在此
    限，民事訴訟法第255條第1項第2、3款分別定有明文。原告
    起訴以不當得利之法律關係為請求權基礎，聲明：被告應給
    付原告新臺幣（下同）264萬6000元，及自起訴狀繕本送達
    翌日起至清償日止，按年息5%計算之利息，暨自民國110年7
    月1日起至將系爭不動產返還原告之日止，按月給付原告18
    萬9000元。嗣於訴訟進行中，追加侵權行為之法律關係為請
    求權基礎，並更正如後述之原告聲明（見本院卷第65-67頁
    ），核本件原告主張之原因事實並無變更，即令再追加請求
    權基礎，卷內證據資料仍具有共通性，自得相互援用，基於
    訴訟經濟及紛爭一次解決之原則，應認為二者請求之基礎事
    實同一，且核屬擴張聲明，核與上開規定相符，應予准許。
    　　　
貳、實體事項：　　
一、原告主張：被告於106年10月間向旌美公司承租系爭不動產
    ，租期自106年10月1日起至109年9月30日止，每月租金18萬
    元（營業稅5%由被告負擔，故實際繳付18萬9000元），被告
    自108年2月起即未支付租金，旌美公司於108年7月4日向被
    告為終止租約之意思表示，經被告於翌日收受，故渠等間租
    賃關係業於108年7月5日終止，被告自該日起即無使用系爭
    不動產之權限，嗣旌美公司訴請被告返還，經本院108年度
    重訴字第553號判決認定雙方租賃關係已合法終止，判命被
    告應將系爭不動產返還，被告上訴後，復經臺灣高等法院臺
    中分院110年度重上字第184號判決駁回上訴在案（下稱另案
    ）。伊於另案訴訟繫屬中向旌美公司購買系爭不動產，並於
    109年5月1日辦妥所有權移轉登記，且於另案審理中受告知
    參加訴訟，伊為現所有權人，並繼受旌美公司對被告之權利
    ，被告應將系爭不動產返還予伊，惟被告迄今仍持續占用，
    已影響伊為使用收益之權利，致伊受有相當於租金之損害，
    伊自得依民法第179條規定向被告請求返還不當得利。伊自1
    09年5月1日受讓系爭不動產所有權，至110年6月30日止，被
    告無權使用共計14個月，按旌美公司與被告約定之租金每月
    18萬9000元計算，總計被告受有相當於租金之不當得利金額
    為264萬6000元。又系爭不動產目前租金行情，每坪約為102
    6元，系爭不動產合計約為201.58坪，每月租金應為20萬682
    1元，故另請求被告自110年7月1日起至返還系爭不動產之日
    止，按月給付伊20萬6821元相當於租金之不當得利。此外，
    被告明知系爭不動產已由伊取得所有權，仍無權占有至今，
    自屬對伊構成侵權行為，依民法第184條規定，應負損害賠
    償責任。伊否認被告與旌美公司就系爭不動產有借名登記情
    事存在，縱認屬實，伊是善意取得，被告應向旌美公司主張
    相關債權之侵權行為損害賠償，亦與伊無關，被告不得以此
    作為合法占用之權源等語。並聲明：被告應給付原告264萬6
    000元，及自起訴狀繕本送達翌日起至清償日止，按年息5%
    計算之利息，暨自110年7月1日起至將系爭不動產返還原告
    之日止，按月給付原告20萬6821元。並陳明願供擔保請准宣
    告假執行。
二、被告則以：系爭不動產係伊向訴外人茂森機電股份有限公司
    購買，旌美公司僅係伊借名登記購買之出名人，旌美公司於
    另案訴訟繫屬後將系爭不動產出售予原告，原告非屬善意第
    三人，伊為真正所有權人，占用系爭不動產係有法律上原因
    ，原告依不當得利請求，並無理由。縱認原告得向伊主張相
    當於租金之不當得利，其金額顯然過高等語置辯。並聲明：
    原告之訴駁回；如受不利判決，願供擔保請准宣告免為假執
    行。
三、不爭執事項
（一）原告於109年5月1日登記取得系爭不動產。
（二）系爭不動產現在租金行情，依網路查得資料，每坪租金平
　　  均為1026元。
四、本院之判斷
（一）原告主張被告前向旌美公司承租系爭不動產，因未支付租
      金，經旌美公司向被告為終止租約之意思表示，並訴請被
      告返還系爭不動產，經本院108年度重訴字第553號判決認
      定雙方租賃關係已於108年7月5日終止，判命被告應將系
      爭不動產返還予旌美公司，被告上訴後，復經臺灣高等法
      院臺中分院110年度重上字第184號判決駁回上訴在案，提
      出另案判決附卷可參（見本院卷第17-33頁、第219-233頁
      ），是原告主張被告與旌美公司間已無租賃關係存在，應
      堪採信。
（二）原告主張其於109年4月間向旌美公司購買系爭不動產，並
      於109年5月1日以買賣為登記原因取得系爭不動產之所有
      權，提出不動產買賣契約書、建物登記第一類謄本在卷可
      參（見本院卷第35-48頁），堪信為真正。原告主張被告
      並無占有系爭不動產之合法權源，被告對於原告已登記取
      得系爭不動產及其現占有系爭不動產之事實並無爭執，惟
      以前詞置辯。經查：
　　1.按以無權占有為原因，請求返還所有物之訴，占有人對於
      所有權人就其物有所有權存在之事實無爭執，而僅以非無
      權占有為抗辯者，所有權人於占有人無權占有之事實，無
      舉證責任。占有人應就其取得占有，係有正當權源之事實
      證明之（最高法院72年度台上字第1552號裁判要旨參照) 
      。被告辯稱其為系爭不動產之真正所有權人，資為其有權
      占有之論據。而被告所辯既為原告所否認，依前揭說明，
      自應由被告就其為有權占有之事實負舉證責任，被告如不
      能證明，則應認原告之請求為有理由。
　　2.查被告抗辯其與旌美公司間就系爭不動產存在借名登記關
      係，其為真正所有權人云云。惟旌美公司另案訴請被告遷
      讓房屋時，被告曾以此作為抗辯，並反訴請求旌美公司將
      系爭不動產所有權返還登記予被告，惟經另案審理後認被
      告所提證據尚不足以證明系爭不動產係由被告出資購買借
      名登記在旌美公司名下之事實，而判決駁回被告之反訴。
      被告上訴後，復經駁回上訴在案，是被告抗辯其為真正所
      有權人乙事，即屬無法證明。至被告抗辯原告非屬善意第
      三人云云，亦未據舉證證明之，自難採信。本件被告既未
      能證明其為系爭不動產之真正所有權人，就其為有權占有
      之事實，並未舉證以實其說，自不得對原告主張有權占有
      。
　  3.又被告與旌美公司間之租賃關係業已終止，已無占有系爭
      不動產之正當權源，系爭不動產於109年5月1日由原告登
      記取得，既為被告所不爭執，復被告亦未能另行舉證證明
      其有何得以對抗原告之正當占有權源，則原告主張被告係
      無權占有，於法自屬有據。
（三）原告主張被告無權占有系爭不動產，影響原告為使用收益
      之權利，被告應給付相當於租金之不當得利，仍為被告所
      否認。經查：
　　1.按無法律上原因而受利益，致他人受損害者，應返還其利
      益。雖有法律上原因，而其後已不存在者，亦同，民法第
      179條定有明文。依此規定，不當得利之請求權人得請求
      之範圍，應以對方所受之利益為度，非以請求人所受損害
      若干為準。而無權占有他人房屋，可能獲得相當於租金之
      利益，為社會通常之觀念（最高法院61年台上字第1695號
      判決意旨參照）。　　　　
　  2.原告於109年5月1日取得系爭不動產之所有權，被告無法
      律上原因仍占有系爭不動產因而受有相當租金之利益，致
      原告受有無法完整使用系爭不動產之損害，自構成不當得
      利，被告應返還其無權占有系爭房屋所受之利益，則原告
      依不當得利之法律關係請求被告返還自109年5月1日起至
      遷讓返還系爭不動產之日止所受相當於租金之利益，依法
      自應准許。兩造雖不爭執系爭不動產現在租金行情，每坪
      租金平均為1026元，惟本院審酌被告前與旌美公司約定之
      租金為每月18萬元（營業稅5%由被告負擔，故被告實際繳
      付18萬9000元），認以此作為被告使用系爭不動產所獲得
      相當於租金之利益，較為適當，被告辯稱金額顯然過高，
      租金應為每月10萬6294元及原告主張每月租金應為20萬68
      21元云云，均為本院所不採。
　  3.從而，原告依不當得利之法律關係，請求被告給付自109
      年5月1日起至110年6月30日止，相當於租金之不當得利計
      264萬6000元（計算式：189000元×14個月＝0000000元），
      暨自110年7月1日起至將系爭不動產遷讓返還原告之日止
      ，按月給付原告18萬9000元相當租金不當得利，為有理由
      ，應予准許，逾此部分之請求，則為無理由，不應准許。
      至於原告另依民法侵權行為法律關係為本件之請求，核屬
      請求權競合，毋庸贅述，附此敘明。
五、綜上所述，原告請求被告給付264萬6000元及自起訴狀繕本
    送達翌日即110年7月14日（見本院卷第59頁）起至清償日止
    ，按年息5%計算之利息，暨自110年7月1日起至將系爭不動
    產遷讓返還原告之日止，按月給付原告18萬9000元，為有理
    由，應予准許。至原告逾上開範圍之請求，則屬無據，應予
    駁回。
六、兩造均陳明願供擔保，聲請宣告假執行及免為假執行，經核
    原告勝訴部分，合於法律規定，爰分別酌定相當之擔保金額
    宣告之。至原告敗訴部分，其假執行之聲請已失所依據，應
    併予駁回。　　
七、本件事證已臻明確，兩造其餘攻擊防禦方法及所提證據，核
    與判決結果不生影響，爰不逐一論述，併此敘明。
八、訴訟費用負擔之依據：民事訴訟法第79條。
中　　華　　民　　國　　111 　年　　5 　　月　　27　　日
                  民事第六庭    法  官  謝慧敏
以上正本係照原本作成。
如對本判決上訴，須於判決送達後20日內向本院提出上訴狀。如
委任律師提起上訴者，應一併繳納上訴審裁判費。
中　　華　　民　　國　　111 　年　　5 　　月　　27　　日
                                書記官  黃于娟